臺灣高等法院民事判決　　　　　　　　　　　　　　　九十二年度上字第五六二號
　　上　訴　人　新僑清潔工程有限公司
　　法定代理人　李蘭英
　　訴訟代理人　蔡慧玲律師
　　複 代理 人　粘毅群律師
　　被 上訴 人　交通部台灣鐵路管理局
　　法定代理人　徐達文
　　訴訟代理人　吳奎新律師
　　複 代理 人　鍾賢斌律師
右當事人間請求損害賠償事件，上訴人對於中華民國九十二年三月二十日臺灣臺北地
方法院九十年度訴字第五八八二號第一審判決提起上訴，本院於九十三年三月十六日
言詞辯論終結，判決如左：
    主      文
原判決關於駁回上訴人後開第二項之訴部分與該部分假執行之聲請，及訴訟費用之裁
判均廢棄。
右廢棄部分，被上訴人應給付上訴人新台幣參拾柒萬玖仟壹佰元及自民國九十年十二
月十九日起至清償日止，按年息百分之五計算之利息。
其餘上訴駁回。
第一、二審訴訟費用由被上訴人負擔四分之一，餘由上訴人負擔。
    事實及理由
壹、程序部分：
    本件被上訴人交通部台灣鐵路管理局之法定代理人原為黃德治，嗣變更為徐達文
    ，此有行政院九十二年十二月二日院授人力字第○九二○○三八五五七號函文一
    紙為證（見本院卷第一五八頁至一五九頁），並經其具狀聲明承受訴訟，核無不
    合，應予准許。
貳、實體部分：
一、上訴人主張：伊承攬被上訴人台鐵大樓八十九年度清潔維護工作，約定期限自民
    國八十九年一月一日至八十九年十二月三十一日止，合約價款共新台幣 (下同 )
    二百三十四萬元，由被上訴人按月支付十九萬五千元予伊，雙方並簽訂清潔維護
    工作合約書 (下稱系爭合約書 )，伊乃斥資三百餘萬元，專案自國外進口清潔機
    具，供本件清潔維護工作使用，並聘請訓練相關專業人員，全力投入清潔維護工
    作，詎被上訴人之承辦人員張朝凱居心叵測，竟一再藉詞刁難，不僅謂伊清潔不
    力，又不將外包清潔異常通知單即時交與伊，事後卻向被上訴人報稱伊未依通知
    改善，甚至隱匿清潔工作人員之簽到、退表，致伊所派遣之清潔工作人員，無從
    簽到、簽退，嗣再偽稱清潔工作人員上班人數不足，而被上訴人不加詳查，竟憑
    張朝凱單方面之說詞，即於八十九年二月八日片面通知伊終止契約，不僅未支付
    分文清潔維護費予伊，甚至扣押履約保證金不還，致伊蒙受鉅額損失；縱伊確有
    違約之情事，惟被上訴人主張以其沒收履約保證金三十萬元及罰款一百三十四萬
    六千元，與伊於本件所請求之損害賠償抵銷，亦屬過高，應予酌減，為此，爰分
    別依系爭合約書之約定、不當得利之法律關係、民法第五百十一條、第二百十六
    條之規定，求為命被上訴人給付八十九年一月份及二月一日至九日止之清潔維護
    費用二十五萬三千五百元、履約保證金三十萬元、專案進口機具設備與清潔用品
    損失三十六萬九千九百二十五元、及所失利益六十六萬元，共計一百五十八萬三
    千四百二十五元，並加計自起訴狀繕本送達翌日起至清償日止，按年息百分之五
    計算利息之判決。
二、被上訴人則以：上訴人於八十八年十二月廿四日，透過公開投標承攬被上訴人之
    清潔維護工作，兩造並簽訂系爭合約書，惟上訴人於承攬系爭工作後，竟未依系
    爭合約書之約定辦理，例如人員不足、日班未收集垃圾、晚班未清潔盥洗室、且
    未提供人員名冊、不受被上訴人指派人員之督導與指揮、定期性工作未依照說明
    書完成、每日未提供工作進度表等，經被上訴人承辦人員張朝凱屢次口頭及書面
    通知改進，上訴人之領班李天文竟拒收書面通知，亦未依約改善，經被上訴人於
    八十九年一月十四日召開協調會，並數次發函要求上訴人切實依合約履行後，上
    訴人仍有清潔人數不足，未依合約所訂清潔工作項目及要求確實改善，定期性工
    作未依照說明書之約定完成，亦未依規定每日提供工作進度表等違約事項，被上
    訴人乃於八十九年二月二日發函終止契約，而於同年二月八日發生終止契約之效
    力，沒收履約保證金三十萬元，且就上訴人未履行清潔維護工作之部分，依照罰
    扣辦法予以罰款一百三十四萬六千元，並未過高。又被上訴人之承辦人員並無隱
    匿簽到簿、蓄意刁難上訴人，或在異常通知單虛載不實事由等情事，而係上訴人
    之清潔工作人員上工遲到或根本未到，被上訴人之承辦人員始不讓其等補簽或代
    簽。系爭合約既因上訴人之違約而終止，依約上訴人不得請求任何賠償；縱認被
    上訴人應給付清潔維護費用、返還履約保證金、與賠償上訴人專案專用進口機具
    亦得主張以上開罰款金額一百三十四萬六千元與上訴人於本件請求之款項抵銷等
    語，資為抗辯。
三、原審為上訴人敗訴之判決，上訴人不服，提起上訴，其於本院上訴聲明：(一)原判
    決廢棄。(二)被上訴人應給付上訴人一百五十八萬三千四百二十五元及自起訴狀繕
    本送達翌日起至清償日止，按年息百分之五計算之利息。被上訴人則於本院答辯
    聲明：上訴駁回。
四、本件經依民事訴訟法第四百六十三條準用同法第二百七十條之一第一項第三款規
    定，整理並協議簡化爭點及不爭執點後，兩造同意僅就言詞辯論時所陳述之事實
    及主張之法律關係為論斷。上訴人主張其承攬被上訴人之台鐵大樓八十九年度清
    潔維護工作，雙方並簽訂系爭合約書，約定期限自八十九年一月一日至八十九年
    十二月三十一日止，合約價款二百三十四萬元，由被上訴人按月支付十九萬五千
    元予上訴人，茲系爭合約已經終止，被上訴人迄未支付任何清潔維護費用等情，
    業據其提出系爭合約書影本一份為證（見原審卷第十二頁至二三頁），並為被上
    訴人所不爭執，堪信上訴人此部分主張之事實為真正。惟被上訴人否認上訴人得
    請求給付清潔維護費用、返還履約保證金及賠償任何損失，並主張縱認上訴人得
    為請求，亦以上訴人未依約履行清潔維護工作之罰扣款與上訴人之請求抵銷，而
    以前開情詞置辯，是本件應予審究之爭點厥為：上訴人是否未依約履行清潔維
    護工作而有罰扣款之情事發生？被上訴人是否得據以終止系爭合約？上訴人是
    否得請求被上訴人給付清潔維護費用，返還履約保證金，並賠償其購買機具設備
    、清潔用品及預期履約所得利益之損失？兩造關於罰扣款及沒入履約保證金之
    約定是否過高？上訴人得請求給付之金額為何？茲分述如下：
  (一)上訴人是否未依約履行清潔維護工作而有罰扣款之情事發生，及被上訴人得否據
    以終止系爭合約：
    上訴人主張伊並無違反系爭合約書約定之情事，被上訴人不得主張任何罰扣款及
    片面終止系爭合約等語。被上訴人則抗辯：上訴人承作系爭清潔工作，有人員不
    足，日班未收集垃圾，晚班未清潔盥洗室，且未提供人員名冊，不受被上訴人指
    派人員之督導與指揮，定期性工作未依照說明書完成，每日未提供工作進度表等
    違反系爭合約書之情事，被上訴人自得依系爭合約書第五條之約定，依台灣鐵路
    管理局辦公大樓清潔罰扣辦法 (下稱罰扣辦法) 予以扣款，進而據以終止系爭合
    約等語，並提出八十九年一月十四日之工作協調會會議記錄、八十九年一月十七
    日八十九鐵政事字第○一二三七號函、八十九年一月二十七日八十九鐵政事字第
    ○二○六二號函、八十九年二月二日八十九鐵政事字第○二六一七號函、八十九
    年二月三日八十九鐵政事字第○二九七三號函，及各該函文所附之清潔公司工作
    人員簽到、退表、外包清潔檢查異常通知單 (下稱異常通知單) 、罰扣辦法等影
    本為證。經查：
  1.清潔人員不足部分：
  (1)兩造簽訂系爭合約書第三條、第四條第三項、第四項分別約定：「乙方（即上訴
    人，下同）清潔維護方法：應以說明書 (指台灣鐵路管理局清潔維護工作說明書
    )為主要依據。」、「乙方工作人員編制與管理：．．． (三)乙方清潔工作時間為
    每日七時至二十二時止。日班七時至十五時，．．．，晚班十五時至二十二時．
    ．．。(四)．．．日班派駐人員至少為五人，晚班清潔人員至少為六人以上，並指
    定領班各一人負責督導聯繫及陪同檢查工作（檢查時間由甲方《即被上訴人，下
    同》訂定）」等語，而台灣鐵路管理局清潔維護工作說明書 (下稱工作說明書 )
    第十四條亦載明：「乙方派駐本局日、夜班清潔工作人員，應每日至本局指定地
    點簽到退 (如附件六，指簽到單) ，出勤工作人員遲到、早退二十分鐘以上及中
    途脫班視為缺工。本局非上班日之日班，乙方至少亦應派四名清潔人員出勤處理
    臨時突發清潔工作，夜班維持正常工作」等語，可見兩造對於每日出勤清潔人員
    之人數係約定上班日之日班應有五人以上，夜班應有六人以上，非上班日之日班
    至少應有四名清潔人員出勤，夜班至少有六人以上，要無疑義。被上訴人抗辯上
    訴人之清潔人員出勤人數不足之情，業據其提出八十九年一月四日至同年一月三
    十日之簽到、退表二十四紙影本為證 (見原審卷第五七頁至六二頁、第一Ｏ一頁
    至一一一頁、第一五一頁至一五八頁) 。上開簽到、退表中，上訴人除認為其中
    八十九年一月九日之簽到、退表因係例假日，公務員不上班，被上訴人之承辦人
    員不可能到場簽認，主張該簽到、退表不足為證外，對於其餘簽到、退表之真正
    均不爭執；而上開八十九年一月九日簽到、退表確有上訴人之工作人員在姓名欄
    簽名，雖均未簽退，致被上訴人認定為缺工，並依罰扣辦法予以扣款，然係屬上
    開簽到、退情形得否認定為缺工之問題，並不影響該簽到、退表之真正，上訴人
    以八十九年一月九日為例假日而主張該日之簽到、退表不足為證云云，尚屬無據
    ，不足採信，堪認被上訴人所提出上開二十四紙簽到、退表均為實在。
  (2)細繹上開二十四紙簽到、退表之內容，上訴人之清潔工作人員到班人數不足之情
    形相當頻繁，尤其夜班人數除八十九年一月十九日及同年月二十日足額外，其餘
    均不足合約約定之六人，其間尚有遲到、早退之情形，顯見被上訴人抗辯上訴人
    之清潔工作人員有到班人數不足之情事，尚非無據。上訴人雖主張係因被上訴人
    之承辦人員故意藏匿簽到簿之故，始未能按時簽到、退，上訴人之清潔工作人員
    從無不足或未正常上班之情形等語。惟為被上訴人所否認，證人即被上訴人公司
    負責承辦本件清潔業務之職員張朝凱證述：「‧‧‧所謂簽不到是因為沒有來，
    或者是說已經遲到很久還要求簽名，所以我就不同意他們補簽」等語（見原審卷
    第二二五頁）；另證人即為上訴人實際從事本件清潔工作之領班李天文證稱：伊
    擔任領班期間，日班有五個人，晚班有四個人等語 (見原審卷第二二七頁) ；再
    依證人即另一領班陶林節子亦證稱：伊擔任領班期間，日班有四個人，晚上有五
    個人工作等語 (見原審卷第二二三頁) ，足證上訴人之清潔工作人員到班情形，
    並不符合日班至少五人、夜班至少六人之約定，顯有到班人數不足而違反系爭合
    約之情事。又附卷之簽到、退表確實有部分實際到班之上訴人公司清潔工作人員
    簽到、退之紀錄，苟被上訴人之承辦人員有藏匿簽到、退表之情事，上訴人公司
    實際到班之工作人員，豈能簽到、簽退？參以本件因上訴人有前述部分工作人員
    未到班之情形，被上訴人曾於八十九年一月十四日召開工作協調會，兩造達成結
    論：「新僑清潔公司（即上訴人）應於本月十七日前，把合約內容應作工作確實
    做好，二十日之前將清潔人員名冊交給本局（即被上訴人）核備。如果至一月底
    前，還無法達到合約內容規定事項，願接受本局依照合約辦理解約。」等語，並
    經上訴人公司之法定代理人李蘭英、領班即證人李天文於該會議紀錄上簽名，此
    有該工作協調會之會議紀錄在卷可稽 (見原審卷第五三頁) ；如被上訴人之工作
    人員果真有藏匿簽到、退表之情事，致使上訴人之工作人員無法簽到、簽退，上
    訴人之法定代理人或領班李天文豈有未於上開協調會中提出爭執之理？益徵上訴
    人確有清潔工作人員到班人數不足而違反合約之情事。
  2.未依約履行清潔維護工作部分：
  (1)依被上訴人提出異常通知單七十九紙觀之，以其中八十九年一月五日至同年月十
    日之異常通知單為例，八十九年一月五日有五樓東北及西北側、六樓西南側茶水
    間未清理、垃圾未收集、五樓東西側公共走道地板不潔、四樓西北側茶水間及公
    共走道未清理，同年一月六日有五樓西北側會計處未收集垃圾四十具、五樓運務
    處未打掃清理四間、未收集垃圾三十具、五樓東側政風室未打掃清理二間、未收
    集垃圾十具，同年一月七日有三、四、五樓茶水間垃圾未收集、男女廁所未清理
    、三至六樓公共吸煙區未打掃、清理，同年一月八日有三、四、五、六樓玻璃窗
    不潔 (未擦拭) ，同年一月十日有四、五、六樓男女廁所便器未清理、洗手檯未
    清理等情事，此有八十九年一月五日至同年月十日之異常通知單共二十三紙在卷
    可參(見原審卷第六四頁至八六頁)；並經證人即被上訴人機關實際負責上開清潔
    工作檢查之人員張朝凱證稱：「我們大樓從原告 (即上訴人) 的公司進來負責清
    潔工作以後承受很大的壓力，因為大樓內有其他的承租戶，例如高院的行政單位
    ，因為原告就基本的垃圾都沒有清，在茶水間和辦公室的大型垃圾都沒有清，還
    有廁所不清理乾淨產生惡臭，承租戶會來跟我們抗議，後來我們局長就叫我們通
    知原告來協調」、「當時地板確實有污跡，廁所小便斗都沒有刷，我確實去看過
    ，才開立通知書」等語屬實（見原審卷第二一三頁、第二三一頁），可見被上訴
    人抗辯上訴人有清潔不善之違反合約情事，尚非無據。
  (2)雖上訴人主張有部分之異常通知單，係其前任領班李天文遭張朝凱強求一次簽具
    ，該異常通知單有不實之情況；且被上訴人之承辦人員曾要求上訴人送禮未果，
    以致未實際檢查清潔上之缺點，即填載不實之異常通知單，惡意刁難上訴人之清
    潔工作，以達終止合約之目的云云；證人李天文亦附合稱：是鐵路局的員工張朝
    凱送來的，一次送好多張等語。惟證人張朝凱堅詞否認有要求上訴人送禮之情事
    ，經原審訊問上訴人實際負責本件清潔工作之前、後任領班即證人李天文、陶林
    節子時，亦據分別證稱：未親自見聞被上訴人之承辦人員要求送禮等語 (依序見
    原審卷第二一一頁、第二二四頁) ，故上訴人主張被上訴人之工作人員要求送禮
    未果，始製作不實之異常通知單云云，自難信為真實。又證人張朝凱於原審到庭
    提出異常通知單原本，證稱：「我們台鐵有五、六樓，我是就清潔區域一個角落
    一個通知單送給他」、「以我提出的通知單原本，李天文在八十九年一月十七日
    是用藍色原子筆所簽名的，同年月十八日是用黑色原子筆簽名的，同年月二十日
    是用藍色原子筆簽名的，所以李天文說我是同一天送一、二十張通知單給他簽名
    ，是不實在的」等語後，證人李天文隨即改稱：「簽名是我簽的，但是否是同一
    天我沒有印象」等語 (見原審卷第二一二頁) ，顯見異常通知單係就各個清潔區
    域為單位所開立，是同一天可能有數張異常通知單之情事，尚難以此遽謂異常通
    知單有不實之情形。況原審提示八十九年一月十七日至同年月二十日經李天文簽
    名之異常通知單三十三紙後，詢問：「通知單上所記載的清潔上的瑕疵，是否確
    實如此？」，經證人李天文結證稱：「是有，但是我半小時之內就改正了」等語
    ( 見原審卷第二一Ｏ頁) ，足證上訴人確有上開異常通知單上所示清潔不善之情
    形。
  (3)參以被上訴人曾於八十九年一月十四日召開協議會，要求上訴人於同年一月十七
    日之前依合約內容確實做好應做工作，並於八十九年一月十七日以八十九鐵政事
    字第○一二三七號函檢附八十九年一月五日至同年月十日之異常通知單三十紙，
    表明上訴人未依約做好清潔維護工作，有「日班沒收集垃圾、中午沒清理盥洗室
    ，而晚班亦未辦理工作說明書規定之清潔工作」、「定期性工作未依照說明書之
    規定完成」等情事；又於八十九年一月二十七日以八十九鐵政事字第○二○六二
    號函檢附八十九年一月十七日至同年月二十日之異常通知單二十三紙，及於八十
    九年二月二日以八十九鐵政事字第○二六一七號函檢附檢查異常通知單十二紙，
    表明上訴人未依合約之清潔工作項目及工作要求確切實行，屢經口頭及書面通知
    ，均未改善，並有定期性工作未依照說明書之規定完成等情事，此有上開函文及
    所檢附異常通知單在卷可按，可見被上訴人就證人張朝凱所為之檢查結果，除以
    異常通知單通知上訴人之領班人員立即改善外，並另發函通知上訴人依合約工作
    內容確實做好，堪認被上訴人一再希望上訴人改進清潔不善之情形，當無惡意刁
    難上訴人清潔工作以達終止合約之理。況被上訴人為政府機關，基於分層負責原
    則，系爭清潔工作之審查係交由事務課掌理，並非任何一人所得左右；且兩造當
    時甫簽立系爭合約不久，倘被上訴人之承辦人員為達終止合約之目的，惡意刁難
    上訴人之清潔工作，嗣兩造終止合約後，被上訴人之承辦人員必須將系爭清潔工
    作重新招標、簽約，而花費一段時間，這段期間內將因清潔工作無人打理，使辦
    公大樓髒亂不堪，致有遭上級長官責難之虞，則被上訴人之承辦人員豈非自陷己
    於不利之地步？綜上種種，可知上訴人之清潔工作人員，確有垃圾未收集、盥洗
    室未清洗、定期性工作未依照說明書完成等清潔不善之違反合約情事。
  3.罰扣款部分：
    被上訴人主張上訴人有上述清潔人員不足及未依約履行清潔維護工作之情事，得
    依約罰扣一百三十四萬六千元，其中清潔人員不足部分罰扣十五萬四千元，未依
    約履行清潔維護工作部分罰扣一百十九萬二千元等語，業據提出上訴人公司工作
    人員簽到、退表、異常通知單、罰扣辦法等影本為證。上訴人則辯稱：被上訴人
    未履行以書面通知限期改善之義務，亦未依約定填具驗收單，按實核計未履行清
    潔工作部分，自不得據以罰扣款，至於清潔人員不足之罰扣款亦有溢扣之情形等
    語。經查：
  (1)人員不足之罰扣款：
    被上訴人主張系爭合約附件三所示之罰扣辦法，為兩造合約之一部分，依該罰
      扣辦法規定，當上訴人之清潔工作人員不足，未依規定人數到班者 (遲到早退
      視同) ，每人每日應罰扣二千元等情，業據其提出罰扣辦法在卷可按 (見原審
      卷第一九九頁) ，並為上訴人所不爭執，堪認被上訴人此部分主張之罰扣標準
      為真正可採。被上訴人主張上訴人就其清潔人員不足部分，共應扣款十五萬四
      千元等語。上訴人則辯稱：八十九年一月五日僅有夜班一人未簽到，依約僅得
      罰扣二千元，被上訴人竟罰扣一萬元；同年一月九日已有夜班六人簽名，就日
      班缺四人部分，僅得罰扣八千元，被上訴人竟罰扣二萬元；同年一月十三日之
      夜班雖有缺四人之情形，惟日班實到人數五人，並未缺工，被上訴人竟予以罰
      扣一萬元等語。
    系爭合約第四條第三款約定：「乙方清潔工作時間為每日七時至二十二時止，
      日班七時至十五時，．．．，晚班十五時至二十二時負責工作說明書規定之清
      潔工作」；又上訴人派駐被上訴人之日、夜班清潔工作人員，應每日至指定地
      點簽到、退，出勤工作人員遲到、早退二十分鐘以上及中途脫班者，均視為缺
      工，此觀上開工作說明書第十四條之規定甚明。依被上訴人所提出八十九年一
      月五日之簽到表 (見原審卷第五八頁) 觀之，夜班之姓名欄已記載五名清潔人
      員姓名，簽退欄亦有五人簽名，是上訴人抗辯當日夜班有五名清潔人員到班，
      僅一人缺工，僅應罰扣二千元等情，尚非無據；被上訴人復無法證明到班之五
      名清潔人員有四人遲到或早退之情形，則其就上訴人於八十九年一月五日到班
      人數不足之罰扣款逾二千元之部分即無理由。另八十九年一月九日部分，上訴
      人對於被上訴人主張日班缺四人，應扣款八千元乙節，並不爭執，堪信為實在
      ；而夜班雖有六人簽名，惟記載簽到時間分別為十七時四十五分及十七時五十
      五分，有該簽到表附卷可佐 (見原審卷第六一頁) ，已逾晚班之上班時間 (即
      十五時) 有二個多小時之久，且均未簽退，故被上訴人認定日班缺四人，應扣
      款八千元，夜班之出勤情形視同缺工，應扣款一萬二千元，合計扣款二萬元，
      即屬有據。至於一月十三日部分，上訴人並不爭執當日夜班缺四人之情形，而
      日班雖有五人簽名，惟其中一人李天文並未簽到，有簽到表在卷可佐 (見原審
      卷第一Ｏ三頁) ，故被上訴人認當天日班缺一人，夜班缺四人，應罰扣一萬元
      ，即有理由。從而，被上訴人主張上訴人合計人數不足部分依約共應罰扣十四
      萬六千元，並非無據。
  (2)未依約履行清潔維護工作之罰扣款：
    兩造簽訂系爭合約書第五條約定：「乙方應督促所屬清潔工作人員，依甲方所
      訂之清潔工作項目及工作要求確切執行，如有違反本合約書之規定時，甲方得
      以書面 (如附件二，指異常通知單) 通知限期改善，逾期未依規定改善時，由
      甲方依合約價款，按實核計未履行清潔維護工作部分之金額，依照罰扣辦法予
      以扣除為罰款，乙方不得異議，乙方如遭罰扣每月三次或半年內累計違反十次
      以上，甲方得據以解除合約並沒收履約保證金，乙方不得要求任何賠償。」等
      語 (見原審卷第十二頁反面) ，可見上訴人違反系爭合約書規定時，被上訴人
      必須先以異常通知單之書面通知上訴人限期改善，上訴人逾期未改善時，被上
      訴人須按實核計未履行清潔維護工作部分之金額，始得依罰扣辦法予以扣款。
      查上訴人承作系爭清潔工程，固有上開清潔不善之情形，已如前述，惟細繹被
      上訴人所提出異常通知單七十九張中，其中於備註欄記載應改善之完成時間者
      ，僅有三十八張，其餘均未記載限期改善之時間，更遑論是否履行書面通知義
      務，是上訴人縱有其餘四十一張未記載限期改善時間之異常通知單所示之清潔
      不善之情形，亦不得據以罰扣款，至為灼明。
    上開記載限期改善時間之三十八張異常通知單中，除經上訴人領班李天文簽名
      表示收受之八十九年一月十七日之七張異常通知單 (見原審卷第一一四頁至一
      二Ｏ頁) ，可認被上訴人已履行通知改善之義務外，因上訴人之領班李天文證
      稱：伊是有拒收張朝凱所交付之通知單，因為伊一個人沒有辦法做那麼大間的
      地方，伊有跟他說這只是異常通知單，不是罰單，所以伊不收等語；經原審提
      示八十九年一月五日到同年月十日的異常通知單予李天文辨認時，亦據李天文
      證稱：「是的，我那時候當領班，這部分的通知單確實是我沒有收的」等語 (
      見原審卷第二二七頁至二二八頁) ，可見被上訴人之承辦人員以異常通知單通
      知上訴人之領班李天文限期改善時，確實曾經李天文拒收，故上開三十八張異
      常通知單中經被上訴人於右下角註記上訴人拒收或拒簽之八十九年一月五日、
      六日、七日之合計十一張異常通知單 (見原審卷第六四頁至七一頁、第八四頁
      至八六頁) ，亦堪認係被上訴人已履行書面限期改善通知之義務。依上開合計
      十八張限期改善通知義務之異常通知單記載，上訴人未於被上訴人要求之期限
      內改善完成，而符合課處罰扣款之要件者，僅有八十九年一月五日之五樓東、
      西側公共走道地板不潔，五樓東北及西北側、六樓西南側茶水間未清理、垃圾
      未收集，四樓西側茶水間、盥洗間外公共電話旁地上不潔；八十九年一月六日
      之五樓東側政風室二間未打掃清理、十具垃圾未收集，八十九年一月七日之三
      至六樓東、西側共七處公共吸煙區未打掃，八十九年一月十七日之十八、六八
      、六九、七三號共四處安全梯不潔，四樓西南男廁所一處不潔，四樓吸煙區一
      處不潔，三樓東南及東北廁所共四間不潔，三樓東北及東南盥洗室外地板二處
      不潔，六樓北走道 (演藝廳後面及東西入口處) 四處不潔，六樓東南、西北男
      廁所小便斗二處不潔等情，有各該日之異常通知單在卷可佐 (見原審卷第六四
      、六五、六六、六九、七一頁，第一一四頁至一二Ｏ頁) ，則對照罰扣辦法規
      定，被上訴人就此清潔不善部分主張共依約得罰扣二萬一千九百元 (計算明細
      如附表)，尚非無據。
  (3)被上訴人雖主張上訴人於本院九十二年十一月二十一日準備程序時，已陳稱：對
    於被上訴人於原審九十一年一月十日答辯狀附件六所示罰扣金額統計表之形式上
    及實質上都不爭執等語，依民事訴訟法第二百八十條規定，即發生自認之法律效
    果，上訴人自不得再主張罰扣金額不當，法院亦應以被上訴人主張之罰扣金額一
    百三十四萬六千元為判決基礎，無庸再審酌該部分罰扣金額是否不當等語。惟按
    民事訴訟法第二百八十條第一項規定：「當事人對於他造主張之事實，於言詞辯
    論時不爭執者，視同自認，但因他項陳述可認為爭執者，不在此限。」而遍查全
    卷，上訴人始終主張被上訴人據以罰扣款之異常通知單不實在，有本院審理筆錄
    及上訴人所提出歷次書狀在卷可參，足認上訴人對於被上訴人提出之罰扣金額統
    計表所表徵罰扣金額達一百三十四萬六千元之事實始終爭執，揆諸上開法文規定
    ，尚難視同自認。是被上訴人此部分主張，洵無可取，本院仍應就調查證據結果
    認定罰扣金額之多寡。從而，被上訴人因上訴人有上述清潔人員不足及未依約履
    行清潔維護工作之情事，依約得主張罰扣之金額為十六萬七千九百元 (計算式：
    146000 +21900＝167900)，核屬有據，洵堪採取。
  4.終止系爭合約部分：
    按系爭清潔維護工作合約書第五條之約定，上訴人如遭罰扣每月三次或半年內累
    計違反十次以上者，被上訴人得據以解除合約並沒收履約保證金；又依台灣鐵路
    管理局清潔維護工作投標須知 (下稱投標須知) 第十四條之規定，本投標須知在
    訂定合約書時作為合約書之一部分，而該投標須知第十一條第二項約定：「承包
    商有下列情形之一者，本局得終止本項工作合約並沒收履約保證金，承包商不得
    異議。．．．(二)違背合約書內條款之規定者。．．．」等語，可知上訴人如有遭
    罰扣每月三次或半年內累計違反十次以上，或違背合約書內條款之規定者，被上
    訴人得據以終止合約並沒收履約保證金，殆無疑義。查上訴人有清潔不善，而於
    八十九年一月五日、同年月六日及七日遭罰扣之情事，已如前述，顯已符合每月
    罰扣三次以上之要件，復僱用之清潔人員人數不足，未提供工作人員名冊予被上
    訴人核備，違背系爭合約書第四條第四款、第五款之規定，經被上訴人先於八十
    九年一月十四日，與上訴人召開協調會，要求上訴人於八十九年一月十七日前，
    確實依合約內容履行，並應於同年月二十日前，將清潔人員名冊交予被上訴人，
    若於同年一月底前無法履行，被上訴人將依約終止合約；嗣被上訴人於八十九年
    一月十七日，以八十九鐵政事字第○一二三七號函，通知上訴人應依合約之約定
    履行；惟至同年一月底，上訴人均仍未具體改善，被上訴人乃再於八十九年一月
    廿七日，以八十九鐵政事字第○二○六二號函通知上訴人，表示因上訴人未依約
    履行，被上訴人已就上訴人之違約計算罰扣款；嗣被上訴人再於八十九年二月二
    日，以八十九鐵政事字第○二六一七號函，通知上訴人為終止合約之意思表示，
    並沒收履約保證金，該終止合約之函文已於八十九年二月三日送達予上訴人收受
    ，上訴人就收受之事實亦不爭執，自已發生終止合約之效力；迨被上訴人再於八
    十九年二月三日以八十九鐵政事字第Ｏ二九七三號函，重申其終止合約及沒收履
    約保證金之意旨，並要求上訴人於三日內將清潔器材搬離，該函文已於八十九年
    二月八日送達上訴人，此均有上開函文、掛號郵件收件回執二件在卷足憑，則被
    上訴人依前述清潔維護工作合約書第五條、投標須知第十一條之約定，行使終止
    權，並沒收履約保證金，自屬適法，堪信被上訴人主張系爭合約於八十九年二月
    八日早已終止之事實為真正。上訴人主張系爭合約係於八十九年二月十日經兩造
    合意終止云云，洵無足採。
  (二)上訴人是否得請求被上訴人給付清潔維護費用，返還履約保證金，並賠償其購買
    機具設備、清潔用品及預期履約所得利益之損失：
  1.上訴人主張其有履行合約內容之工作，被上訴人應給付八十九年一月份至同年二
    月九日止之清潔維護費用二十五萬三千五百元；且上訴人既有履行合約，被上訴
    人不得沒收履約保證金三十萬元，應將履約保證金返還上訴人；又上訴人為履行
    系爭合約承攬之工作，自國外進口清潔機具，並購買清潔用品，惟遭被上訴人片
    面終止合約，致購買之機器設備及清潔用品閒置，被上訴人自應依民法第五百十
    一條之規定，賠償上訴人此部分之損失三十六萬九千九百二十五元，及依民法第
    二百一十六條之規定，賠償上訴人履行契約預期所得之利益六十六萬元等語。被
    上訴人對於其自八十九年一月一日起至合約終止之同年二月八日止，合計清潔維
    護費用二十四萬七千元未付上訴人之事實並不爭執，惟辯稱：上訴人違背系爭合
    約條款之規定，經其依約終止合約，上訴人自不得請求返還履約保證金；又上訴
    人為一專業清潔公司，本應具備清潔機具及清潔用品，縱有購買，亦非專為履行
    系爭合約而購買，自無損失可言；且上訴人係因違背系爭合約之約定，遭被上訴
    人依約終止合約，本身具有可歸責事由，亦不得請求預期利益等語。
  2.查系爭合約業於八十九年二月八日終止，已如前述，則上訴人主張被上訴人應給
    付自八十九年一月一日起至同年二月八日止之清潔維護費用合計二十四萬七千元
    ，即屬有據；上訴人復無法證明其於八十九年二月九日仍有施作清潔工作之情事
    ，則其主張被上訴人給付之清潔費用應計算至八十九年二月九日協調會當日，共
    為二十五萬三千五百元云云，即無足採。又依投標須知第十條約定：「履約保證
    金為新台幣三十萬元整，於履行合約期滿後無息退還」，而系爭合約既已終止，
    即無期滿之問題，故上訴人請求被上訴人返還履約保證金，即有理由。至於被上
    訴人得否主張以沒入若干履約保證金作為上訴人債務不履行之損害賠償金額，而
    與上訴人之本件請求抵銷，則為另一問題 (詳後述)。
  3.次查，上訴人為專業之清潔公司，相關清潔機具設備及清潔用品本屬必要之配備
    ，且依兩造所訂系爭合約之清潔工作內容觀之，係屬一般大樓之清潔項目，尚難
    認上訴人需另行專案進口特殊機具始能履行之情形；再者，細繹上訴人提出之發
    票十九紙，係關於購買吸塵機、打臘機、垃圾袋、拖把、板車、工作車、地板清
    潔劑等一般清潔機具及用品之單據，衡諸經驗法則，應屬上訴人平日為公司添購
    機具及用品所購買，無法證明係為履行系爭合約所訂清潔維護工作而專案購買，
    遑論其中十張發票開立之日期係在兩造於八十九年二月九日終止系爭合約之後，
    均難認係上訴人為履行系爭合約所購買之物品；何況吸塵機、打臘機、板車、工
    作車等機具均屬耐久財，並非專供單一清潔工程所使用，本不可能因系爭合約之
    終止而耗損或廢棄，上訴人縱有購買，亦無損失可言，是上訴人請求被上訴人賠
    償其因本件清潔工作而專案專用進口機具設備及清潔用品之損失，共三十六萬九
    千九百二十五元，洵屬無據。又民法第二百一十六條所定「損害賠償應以填補債
    權人所受損害及所失利益」，係以發生損害賠償請求權為前提要件，而本件係因
    上訴人違背系爭合約書內條款之規定，為被上訴人終止合約，則依系爭合約第五
    條之約定，上訴人不得要求任何賠償，即無損害賠償請求權存在，是上訴人主張
    依民法第二百一十六條之規定，請求被上訴人賠償履行契約之預期利益六十六萬
    元，顯不可採。
  4.綜上所述，上訴人得請求被上訴人給付清潔維護費用二十四萬七千元，及返還履
    約保證金，惟不得請求任何賠償。
  (三)罰扣款及沒入履約保證金之約定是否過高，上訴人得請求給付之金額為何：
  1.上訴人主張：被上訴人除沒收履約保證金三十萬元外，尚罰款一百三十四萬六千
    元，與上訴人所得請求之清潔費用二十五萬三千五百元相較，高達六倍之多，顯
    屬過高，應予酌減等語。被上訴人則抗辯：依現行民事訴訟法第四百四十七條第
    一項規定，當事人在第二審不得提出新攻擊或防禦方法，上訴人於原審既未主張
    酌減違約金，自不得於第二審再行主張；且罰扣辦法係上訴人考量其工作能力及
    成本自願與被上訴訂立，實不能再主張罰扣金額過高；況本件清潔工程為例行性
    清潔工作，重視每日之清潔工作是否依約完成，與一般工程案件係以完成一定工
    作物之性質截然不同，上訴人亦不能主張酌減違約金等語。惟按民法第二百五十
    二條規定：「約定之違約金額過高者，法院得減至相當之數額。」故約定之違約
    金苟有過高情事，法院即得依此規定核減至相當之數額，並無應待至債權人請求
    給付後始得核減之限制，此項核減，法院得以職權為之，亦得由債務人訴請法院
    核減，此有最高法院七十九年台上字第一六一二號判例要旨可資參照。是違約金
    之約定是否過高，法院本得依職權核減，縱當事人未予主張，法院亦得依職權為
    之，不因在一審或二審而有不同，被上訴人抗辯上訴人於原審未主張酌減違約金
    ，即不得於第二審再行主張云云，委無可採。
  2.次按違約金，除當事人另有訂定外，視為因不履行而生損害之賠償總額。其約定
    如債務人不於適當時期或不依適當方法履行債務時，即須支付違約金者，債權人
    除得請求履行債務外，違約金視為因不於適當時期或不依適當方法履行債務所生
    損害之賠償總額，民法第二百五十條定有明文。經查，細繹系爭合約第五條、第
    七條約定之內容，上訴人違反系爭合約規定，經被上訴人以書面限期改善而不依
    規定改善，或經兩造不定期會同檢查，對於檢查不合格項目或延誤定期性工作而
    填具驗收單者，均依罰扣辦法予以罰款，可知罰扣款之約定，目的在促使上訴人
    確實履行系爭合約所約定之工作內容，係屬違約金之性質，要無庸疑。又關於履
    約保證金之性質，投標須知第十條係約定，履約保證金三十萬元於履行合約期滿
    後無息退還，且依該投標須知第十一條第二款約定：「承包商 (指上訴人) 違背
    合約書內條款之規定者，本局 (指被上訴人) 得終止合約並沒入履約保證金」之
    內容觀之，兩造所約定之三十萬元之履約保證金仍係以確保系爭合約之履行為目
    的，亦屬違約金之約定甚明。審酌系爭合約所訂罰扣款及履約保證金之目的，均
    係作為上訴人未依約履行所定清潔工作而生債務不履行損害賠償之用，性質上應
    屬損害賠償預定性之違約金。兩造就上開罰扣款及履約保證金所約定之違約金性
    質，均表明為損害賠償額預定性之違約金，此有言詞辯論筆錄在卷可稽 (見本院
    卷第二三三頁) ，要徵系爭合約所訂罰扣款及履約保證金之性質，當屬損害賠償
    額預定性之違約金，要無疑義。從而，被上訴人以上訴人之違背合約條款之債務
    不履行事由，主張應同時沒收履約保證金及課處罰扣款，顯屬雙重請求，且與二
    者均屬損害賠償額預定性違約金之性質不符，委不足採。
  3.再按當事人約定契約不履行之違約金過高者，法院固得依民法第二百五十二條以
    職權減至相當之數額，惟是否相當仍須依一般客觀事實、社會經濟狀況及當事人
    所受損害情形，以為酌定標準，最高法院四十九年度台上字第八○七號判例意旨
    可資參照。查被上訴人因上訴人有上述清潔人員不足及未依約履行清潔維護工作
    之情事，依約得主張罰扣之金額為十六萬七千九百元，並非一百三十四萬六千元
    ，已如前述；再審酌上訴人僅履行清潔工作一月又八日，及上訴人如能依系爭合
    約確實履行所訂工作內容時，被上訴人所得享受之乾淨環境、機關形象等一切利
    益，與被上訴人因上訴人未依約履行所受之損害及其他客觀情事，認被上訴人作
    為債務不履行損害賠償之罰扣金額 (違約金) ，於十六萬七千九百元之範圍內，
    尚稱允當，並未過高，上訴人主張應予酌減，並無理由。
  4.末按二人互負債務，而其給付種類相同，並均屆清償期者，各得以其債務，與他
    方之債務，互為抵銷，民法第三百三十四條第一項前段定有明文。查被上訴人迄
    未給付上訴人自八十九年一月一日起至同年二月八日止之清潔維護費共計二十四
    萬七千元，及返還履約保證金三十萬元，即對於上訴人負有債務；然因上訴人違
    反系爭合約書之約定，致遭被上訴人依該合約書第五條及投標須知第十一條之約
    定終止合約，並依約應給付債務不履行之違約金十六萬七千九百元，則上訴人對
    於被上訴人亦負有債務，二者給付種類相同，均屆清償期，被上訴人主張抵銷，
    洵屬有據。從而，以上訴人應負擔之違約金十六萬七千九百元債務，與上訴人請
    求給付之清潔維護費用二十四萬七千元及返還之履約保證金三十萬元債權相抵銷
    後，被上訴人應給付上訴人三十七萬九千一百元 (計算式：247000 +000000-000
    000＝379100)。
五、綜上所述，上訴人主張依系爭合約書之約定，請求被上訴人給付清潔維費用及返
    還履約保證金合計三十七萬九千一百元，及自起訴狀繕本送達翌日之九十年十二
    月十九日起至清償日止，按年息百分之五計算之利息，為有理由，應予准許；逾
    此部分之請求，即無理由，應予駁回。原審就上開應予准許部分，為上訴人敗訴
    之判決，並駁回其假執行之聲請，尚有未洽，上訴意旨指摘原判決此部分不當，
    求予廢棄改判，為有理由，爰由本院將此部分予以廢棄，改判如主文第二項所示
    。至於上訴人之請求不應准許之部分，原審為上訴人敗訴之判決，並駁回其假執
    行之聲請，經核於法並無不合，上訴意旨指摘原判決此部分不當，求予廢棄改判
    ，為無理由，應駁回上訴人此部分之上訴。
六、本件為判決基礎之事證已臻明確，本院經逐一審酌兩造歷審所提其餘攻擊、防禦
    方法，均與前開論斷結果無礙，爰不再一一論述，併此敘明。
七、據上論結，本件上訴為一部有理由，一部無理由，依民事訴訟法第四百五十條、
    第四百四十九條第一項、第七十九條，判決如主文。
中　　　華　　　民　　　國　　九十三　　年　　　四　　　月　　二十七　　日
                              民事第十二庭
                                  審判長法  官  阮  富  枝
                                        法  官  林  麗  玲
                                        法  官  吳  麗  惠
正本係照原本作成。
兩造均不得上訴。
中　　　華　　　民　　　國　　九十三　　年　　　四　　　月　　二十八　　日
　　　　　　　　　　　　　　　　　　　　書記官  陶  美  玲
